【裁判字號】    99,上易,650
【裁判日期】    990629
【裁判案由】    詐欺
【裁判全文】
臺灣高等法院臺中分院刑事判決         99年度上易字第650號
上  訴  人
即  被  告  乙○○
上列上訴人因詐欺案件，不服臺灣臺中地方法院99年度易字第37
號中華民國99年4月16日第一審判決（起訴案號：臺灣臺中地方
法院檢察署98年度偵緝字第1866號），提起上訴，本院判決如下
：
    主  文
上訴駁回。
    事  實
一、乙○○曾因竊盜案件，經臺灣高雄地方法院判處有期徒刑 4
    月確定；又因妨害兵役案件，經臺灣基隆地方法院判處有期
    徒刑8月確定，上開2案經接續執行，於民國（下同）89年10
    月12日假釋付保護管束，迄89年11月12日期滿，未經撤銷假
    釋，以執行完畢論。復明知社會上詐騙案件層出不窮，並可
    預見隨意提供行動電話SIM卡予他人使用，則被取走之SIM卡
    有可能供詐騙集團向不特定人詐取財物之用，竟基於縱使發
    生此項幫助詐欺結果亦不違背其本意之不確定犯罪故意，於
    94年9月30日申辦門號0000000000行動電話後，隨即於94年
    10月初某日，在台中市○○路火車站附近的飲料店，將上開
    行動電話門號之SIM卡交付予年籍、住所、連絡方法均不詳
    而自稱為「陳榮翔」之成年男子使用。該「陳榮翔」者所屬
    詐欺犯罪集團成年成員取得上開行動電話之SIM卡後，即在
    自由時報佯刊徵人啟事，甲○○因見報紙之人事廣告，乃於
    94年10月31日，與該廣告所載0000000000、0000000000、00
    00000000等門號之行動電話連絡，接電話之不詳姓名成年男
    子即告知將匯款新臺幣（下同）5千元至甲○○之帳戶內，
    要甲○○至提款機查詢有無款項匯入，甲○○告知並無款項
    匯入後，該詐欺集團成員，即要求甲○○依其指示操作，甲
    ○○遂陷於錯誤，依指示操作提款機，自94年10月31日14時
    32分許至同年11月2日止，先後10次將合計366,579元（即29
    ,989元、49,983元、41,583元、50,100元、23,000元、49,9
    83元、31,983元、49,983元、19,992元、19,983元，起訴書
    誤為11次，共394,492元）之款項轉帳匯入陳虹如所有上海
    商業銀行臺中分行第00000000000000號帳戶、王秀珍所有台
    北富邦銀行分行桃園分行第000000000000號帳戶、曾璟芬所
    有之聯邦商業銀行西屯分行第000000000000號帳戶及國泰世
    華銀行中港分行第000000000000號帳戶。嗣甲○○發覺有異
    ，乃報警循線查悉上情。
二、案經臺中市警察局第一分局報告臺灣臺中地方法院檢察署檢
    察官偵查起訴。
    理  由
一、按被告以外之人（包括證人、鑑定人、告訴人、被害人及共
    同被告等）於審判外之陳述雖不符刑事訴訟法第159條之1至
    之4等四條之規定，而經當事人於審判程序同意作為證據，
    法院審酌該言詞陳述或書面陳述作成時之情況，認為適當者
    ，亦得為證據；當事人、代理人或辯護人於法院調查證據時
    ，知有刑事訴訟法第159條第1項不得為證據之情形，而未於
    言詞辯論終結前聲明異議者，視為有前項之同意，同法第15
    9條之5定有明文。本件證人甲○○、陳虹如、王秀珍、曾璟
    芬曾於警詢為陳述，其性質屬傳聞證據，惟其未再於法院審
    理中為陳述，且查無符合同法第159條之1至之4等前四條之
    情形，其等所為之上開警詢筆錄內容，當事人已知上述筆錄
    乃傳聞證據，且均未於言詞辯論終結前對該等筆錄內容異議
    ，依上開規定，是其等於警詢中之證言已擬制同意其有證據
    能力，本院審酌上開筆錄作成時，無不當取供之情形，認為
    以之作為本案之證據亦屬適當，是其等於警詢筆錄之證言自
    具有證據能力。
二、上訴人即被告乙○○（下稱被告）未於本院審理期日到庭。
    經查：
  (一)上開犯罪事實，業據被告於原審審理時坦白認罪，核與被害
    人甲○○指證被害情節相符（見警局卷第3、4、7、8頁），
    復與證人陳虹如、王秀珍、曾璟芬證述確有款項匯入其所有
    帳戶等情相吻合（見警局卷第9至17頁)，並有反詐騙案件紀
    錄表，受理各類案件紀錄表，報案三聯單，受理人頭帳戶犯
    罪案件管制表，甲○○台新銀行嘉義分行綜合存款存摺影本
    ，自動櫃員機交易明細表，上海商業儲蓄銀行臺中分行函暨
    00000000000000號帳戶開戶基本資料及歷次交易明細，聯邦
    商業銀行函暨000000000000號帳戶基本資料及歷次交易明細
    ，國泰世華商業銀行中港分行函暨000000000000號帳戶基本
    資料及交易明細，臺北富邦銀行股份有限公司函暨00000000
    0000號帳戶基本資料及交易明細，門號0000000000行動電話
    通聯調閱查詢單在卷可資佐證（見警局卷第21至50、52頁）
    ，足徵被告之自白確與犯罪事實相符。
  (二)刑法上之故意，分為直接故意與間接故意（又稱不確定故意
    ），析言之，當行為人對於構成犯罪之事實，明知並有意使
    其發生者，為直接故意；如行為人對於構成犯罪之事實，預
    見其發生而其發生並不違背其本意者，乃屬間接故意，此觀
    刑法第13條之規定甚明。另幫助犯之成立，以行為人主觀上
    認知被幫助者可能正欲從事犯罪或係正在從事犯罪，而其行
    為足以幫助他人實現構成要件者，即具有幫助故意，並不以
    行為人確知被幫助者將犯或係犯何罪名為必要。查一般人前
    往電信公司申辦門號，僅需檢附相關身分證明文件即可辦理
    ，並無特定資格之限制，亦無需負擔額外之費用，故於正常
    之情況下，並無使用他人所申辦門號之必要。本件被告於原
    審供陳：伊申辦行動電話門號後，即交付予年籍、住所、連
    絡方法均不詳而自稱「陳榮翔」者云云，衡情該「陳榮翔」
    者如有合法使用行動電話之需要，當可自行申辦，何需借用
    他人申請之行動電話？是被告交付該SIM卡時，自可預見可
    能供犯罪使用。再參以被告係成年人，具有一定之智識及生
    活經驗，而類如本件之詐騙案件，近年來在社會上層出不窮
    ，且廣為各種媒體所披露，且被告於原審自承：「我知道行
    動電話的SIM卡及帳戶交給他人使用，可能會被詐欺集團利
    用作為行騙的工具」等語（見原審卷第50頁背面)，則被告
    縱使不確知其交付SIM卡之對象暨其所屬詐騙集團犯罪行為
    之具體內容，惟應可預見該門號有遭詐騙集團作為詐取財物
    工具之可能，其仍執意為之，實已具有幫助詐欺取財之不確
    定故意，灼然甚明。是被告幫助詐欺取財之犯罪事證已臻明
    確，其犯行洵堪認定，應依法論罪科刑。
三、新舊刑法比較：
  (一)按被告行為後，刑法及刑法施行法業於94年2月2日經總統修
    正公布，並於95年7月1日施行（下稱新刑法，修正前刑法下
    稱舊刑法），參酌最高法院95年5月23日刑事庭第8次會議決
    議，新刑法第2條第1項之規定，係規範行為後法律變更所生
    新舊法律比較適用之準據法，於新刑法施行後，應適用新刑
    法第2條第1項之規定，為「從舊從輕」之比較。另於比較時
    應就罪刑有關之共犯、未遂犯、想像競合犯、牽連犯、連續
    犯、結合犯，以及累犯加重、自首減輕暨其他法定加減原因
    （如身分加減）與加減比例等一切情形，本於統一性及整體
    性原則，綜其全部罪刑之結果而為比較。本案涉及法律變更
    之部分經附表所示比較新舊刑法之規定，以舊刑法有利於被
    告，依新刑法第2條第1項前段規定，自應適用最有利於被告
    之舊刑法。又修正前刑法第30 條第1項前段規定「幫助他人
    犯罪者，為從犯」，修正刑法第30條第1項前段則規定「幫
    助他人實行犯罪行為者，為幫助犯」，此項變動僅屬依據法
    理使法條文字明確化，未影響行為人之刑罰法律效果，非屬
    刑法第2條第1項之「法律變更」，則有關幫助犯，自應逕行
    適用修正刑法第30條之規定。
  (二)刑法關於易科罰金之折算標準，修正公布並施行，易科罰金
    不在前述綜合比較之範  圍，此部分於新法施行後，應依新
    法第2條第1項規定，適用最有利於行為人之法律（最高法院
    95年度第八次刑事庭會議決議參照）。刑法第41條第1項前
    段關於易科罰金折算標準之規定，由「犯最重本刑為5年以
    下有期徒刑以下之刑之罪，而受6個月以下有期徒刑或拘役
    之宣告，因身體、教育、職業、家庭之關係或其他正當事由
    ，執行顯有困難者，得以1元以上3元以下折算1日，易科罰
    金。」修正為「犯最重本刑為5年以下有期徒刑以下之刑之
    罪，而受6個月以下有期徒刑或拘役之宣告者，得以新臺幣1
    千元、2千元或3千元折算一日，易科罰金。」修正前刑法第
    41條第1項前段之易科罰  金折算標準，依修正刪除前之罰
    金罰鍰提高標準條例第2條規定，應就其原定數額提高為1百
    倍折算1日，並依現行法規所定貨幣單位折算新臺幣條例第2
    條規定，以新臺幣元之3倍折算之，亦即，修正前刑法第41
    條第1項前段之易科罰金折算標準，應以銀元1百元以上3百
    元以下即新臺幣3百元以上9百元以下折算為1日。經比較新
    、舊法結果，本案易科罰金部分，應以被告行為時之法律最
    有利於被告，依刑法第2條第1項前段規定，自應適用被告行
    為時之法律即修正前刑法第41條第1項前段、修正前罰金罰
    鍰提高標準條例第2條規定，諭知易科罰金之折算標準。
四、核被告所為，係犯刑法第30條第1項前段、刑法第339條第1
    項之幫助詐欺取財罪。被告有事實欄所載科處有期徒刑及執
    行紀錄，有臺灣高等法院被告前案紀錄表在卷可參（見本院
    卷第4、5、9頁），其於徒刑執行完畢，5年以內故意再犯本
    件有期徒刑以上之罪，為累犯，應依法加重其刑。又被告僅
    係幫助他人實行詐欺取財犯罪，為幫助犯，其犯罪情節較參
    與實施詐欺犯罪構成要件行為者為輕，爰依刑法第30條第2
    項之規定，按正犯之刑予以減輕，並依法先加後減。原審依
    據上述理由，適用刑法第2條第1項前段、第30條第1項前段
    、第2項、第339條第1項、第47條（修正前）、第41條第1項
    前段（修正前），刑法施行法第1條之1第1項前段、第2項，
    罰金罰鍰提高標準條例第2條（修正前），中華民國九十六
    年罪犯減刑條例第2條第1項第3款、第7條、第9條，並審酌
    被告有多次犯罪前科之品行（參卷附臺灣高等法院被告前案
    紀錄表）、國中畢業之智識程度、經濟貧寒之生活狀況（見
    偵緝字偵查卷第14頁被告警詢筆錄受詢問人資料)，其率行
    提供行動電話SIM卡供他人犯罪使用，造成警察機關追查贓
    款及實際犯罪行為人發生阻礙，對於社會治安具有相當之危
    害性，且已使告訴人受有上開金額之損害，及被告犯罪之動
    機、手段、所生危害、坦承犯行之犯後態度等一切情狀，量
    處被告有期徒刑5月之刑，併諭知易科罰金之折算標準。又
    被告本件犯行在96年4月24日以前，無中華民國九十六年罪
    犯減刑條例第3條、第5條所示不得減刑之情形（被告係97年
    12月16日始經通緝)，合於同條例第2條第1項第3款減刑條件
    ，減為有期徒刑2月又15日，並諭知易科罰金之折算標準。
    核其認事用法俱無不當，量刑亦稱允洽，被告猶具狀陳詞：
    伊係將行動電話SIM卡借予陳榮翔使用，並未收取金錢，伊
    已透過友人找得陳榮翔，於上訴後將帶同陳榮翔到庭云云，
    否認犯罪而提起上訴，惟此所供陳與在原審辯解無異，並非
    可採已如前所述。被告不僅未陳報「陳榮翔」之真實年籍住
    所供本院傳喚，且其本人於審理期日亦未到庭，被告上揭陳
    述非有理由，應駁回其上訴。
五、被告經合法傳喚，無正當理由不到庭，爰不待其陳述逕行判
    決。
據上論斷，應依刑事訴訟法第371條、第368條，判決如主文。
本案經檢察官丙○○丙○○到庭執行職務。
中    華    民    國    99    年    6     月     29   日
            刑事第七庭   審判長法  官 林 榮 龍
                               法  官 李 秋 娟
                               法  官 江 錫 麟
以上正本證明與原本無異。
不得上訴。
                               書記官 鄧 智 惠
中    華    民    國    99    年    6     月     29   日
附表：
┌─────┬───────┬────────┬──────┐
│比較法條  │舊刑法於本案適│新刑法於本案適用│依從舊從輕原│
│          │用之法律效果  │之法律效果      │則比較結果  │
├─────┼───────┼────────┼──────┤
│刑法第47條│應適用累犯規定│應適用累犯規定，│比較新舊法，│
│          │，加重本刑至2 │加重本刑至2分之1│不生有利不利│
│          │分之1         │                │於被告之問題│
├─────┴───────┴────────┴──────┤
│刑法第33條第5款關於罰金刑之規定，由「罰金：1元以上」修正為│
│「罰金：新臺幣1千元以上，以百元計算之」，刑法第339條第1項 │
│詐欺罪關於之罰金刑部分，經比較新、舊法結果，應以被告行為時│
│之法律即修正前第33條第5款規定，較有利於被告。又刑法施行法 │
│第1條之1增訂施行前，依罰金罰鍰提高標準條例第1條前段、現行 │
│法規所定貨幣單位折算新臺幣條例第2條規定，刑法第339條第1項 │
│詐欺罪關於罰金刑部分，應提高折算為新臺幣。刑法施行法修正增│
│訂第1條之1規定：「中華民國94年1月7日刑法修正施行後，刑法分│
│則編所定罰金之貨幣單位為新臺幣。94年1月7日刑法修正時，刑法│
│分則編未修正之條文定有罰金者，自94年1月7日刑法修正施行後，│
│就其所定數額提高為30倍。但72年6月26日至94年1月7日新增或修 │
│正之條文，就其所定數額提高為3倍。」依增訂條文提高並改為新 │
│臺幣後，刑法第339條第1項詐欺罪關於之罰金刑部分，亦同為「或│
│科或併科新臺幣3萬元以下罰金」，經比較新、舊法後，結果並無 │
│不同。                                                    │
├─────────────────────────────┤
│綜合比較結果：以適用舊刑法較有利於被告，故本案應一體適用舊│
│刑法。                                                    │
└─────────────────────────────┘
附錄本案論罪科刑法條：
刑法第339條第1項：
  意圖為自己或第三人不法之所有，以詐術使人將本人或第三人
  之物交付者，處5年以下有期徒刑、拘役或科或併科1千元以下
  罰金。

司法院資訊處製作；財團法人民間司法改革基金會備份。
